【裁判字號】    96,訴,9886
【裁判日期】    970711
【裁判案由】    拆屋還地等
【裁判全文】
臺灣臺北地方法院民事判決              96年度訴字第9886號
原      告  臺灣臺北看守所
法定代理人  乙○○
訴訟代理人  己○○
            甲○○
被      告  丁○○
            丙○○○
上列當事人間請求拆屋還地等事件，本院於民國97年6月26日言
詞辯論終結，判決如下：
    主  文
被告丁○○應將坐落臺北市○○區○○段三小段五六九地號土地
上，門牌號碼為臺北市大安區○○○路一七０巷二之六號，如附
圖所示Ａ部分面積二十平方公尺之房屋及其他地上物拆除，並將
該部分土地返還原告。
被告丁○○、丙○○○應給付原告新臺幣參拾伍萬玖仟捌佰肆拾
伍元，及自民國九十六年十二月十一日起至清償日止，按年息百
分之五計算之利息，並自民國九十六年十二月十一日起至返還前
開土地之日止，按月給付原告新臺幣陸仟壹佰柒拾陸元。
訴訟費用由被告負擔。
本判決第一項於原告以新臺幣壹佰貳拾伍萬參仟元為被告丁○○
供擔保後，得假執行。
本判決第二項於原告以新臺幣壹拾貳萬元為被告丁○○、丙○○
○供擔保後，得假執行。
    事實及理由
壹、程序方面：
一、按訴狀送達後，原告不得將原訴變更或追加他訴，但擴張或
    減縮應受判決事項之聲明者，不在此限，民事訴訟法第255
    條第1項第3款定有明文。經查，原告於起訴時原聲明第一二
    項為：「一被告丁○○、丙○○○應將坐落臺北市○○段○
    ○段569地號土地（下稱系爭土地）上，門牌號碼臺北市大
    安區○○○路170巷2之6號，如附圖所示紅色部分，面積約
    為18.1平方公尺之房屋（面積以實測為準，下稱系爭房屋）
    及其他工作物拆除，並將土地返還原告。被告丁○○、丙○
    ○○應連帶給付原告新臺幣（下同）32萬5660元，及自調解
    書狀送達之翌日起至清償日止，按年利率5％計算之利息，
    並自調解書狀送達之翌日起至返還上開土地之日止，按月給
    付原告5589元。二被告戊○○（已撤回）應自同地號土地上
    房屋遷讓」（見本院卷第2頁），復於民國97年6月18日具狀
    變更聲明為：「一被告丁○○應將坐落系爭土地上，如附圖
    所示A部分面積為20平方公尺之系爭房屋及其他工作物拆除
    ，並將土地返還原告。二被告丁○○、丙○○○應給付原告
    35萬9845元，及自調解書狀送達之翌日起至清償日止，按年
    利率5％計算之利息，並自調解書狀送達之翌日起至返還上
    開土地之日止，按月給付原告6176元」（見本院卷第96頁）
    ，嗣於本院97年6月26日言詞辯論期日將聲明第二項利息起
    算日變更為「自96年12月11日起至清償日止，按年利率5％
    計算之利息，並自96年12月11日起至返還上開土地之日止，
    按月給付原告6176元」（見本院卷第112頁），核屬擴張、
    減縮應受判決事項之聲明，揆諸前開規定，核無不合，應予
    准許。
二、被告丁○○、丙○○○經合法通知，均未於言詞辯論期日到
    場，核無民事訴訟法第386條所列各款事由，爰依原告之聲
    請，由其一造辯論而為判決。
貳、實體方面：
一、原告起訴主張：系爭土地為中華民國所有，其為管理機關，
    被告丁○○未經其同意，亦無任何合法權源，竟於系爭土地
    上搭建系爭房屋及其他工作物，占用系爭土地如附圖A所示
    部分，並與被告丙○○○共同居住於系爭房屋，系爭房屋既
    坐落於原告管理之系爭土地上，被告丁○○對於系爭土地復
    無使用之權利，原告自得行使所有權人之權利，依民法第76
    7條規定，請求被告丁○○將坐落於系爭土地上，門牌號碼
    為臺北市大安區○○○路170巷2之6號，如附圖所示A部分面
    積20平方公尺之系爭房屋及其他地上物拆除，並將該部分土
    地返還原告，又被告丁○○、丙○○○無權占有系爭土地，
    其等無法律上之原因而受有相當於租金之利益，致原告受有
    損害，且其等占用系爭土地所得之利益，與原告所受不能管
    理、使用土地之損害間，具有相當因果關係，原告自得依不
    當得利之規定，請求被告丁○○、丙○○○給付相當於租金
    之不當得利，系爭土地雖位於臺北市精華地區，商業活動機
    能佳，惟因非法占用戶多屬中低收入戶，臨時搭蓋違建，年
    久未修，環境品質低落，請准依土地公告地價之年息5％計
    算不當得利等語。並聲明：(一)被告丁○○應將坐落系爭土地
    上，如附圖所示A部分面積為20平方公尺之系爭房屋及其他
    工作物拆除，並將該部分土地返還原告。(二)被告丁○○、丙
    ○○○應給付原告35萬9845元，及自96年12月11日起至清償
    日止，按年利率5％計算之利息，並自96年12月11日起至返
    還上開土地之日止，按月給付原告6176元。(三)願供擔保請准
    宣告假執行。
二、被告丁○○、丙○○○均未於言詞辯論期日到場，亦未提出
    書狀作何聲明或陳述。
三、得心證之理由：
  （一）原告主張其為系爭土地之管理機關，被告丁○○未經原
        告同意擅自於其上搭建系爭房屋及其他工作物，占用系
        爭土地如附圖所示A部分，並與被告丙○○○共同居住
        於系爭房屋之事實，業據其提出土地所有權狀、地籍圖
        騰本、現場照片、戶籍謄本、華光社區住戶清查表、地
        價證明書、臺北市○○段○○段569地號土地及建築物
        位置圖等件為證（見本院卷第7至21頁），而被告丁○
        ○、丙○○○均已受合法通知，卻未於言詞辯論期日到
        場，亦未提出書狀作何爭執，依民事訴訟法第280條第3
        項前段、第1項前段規定，視同自認，本院復依職權履
        勘現場並囑託臺北市大安地政事務所派員會同測量系爭
        房屋位置、面積，製有勘驗筆錄、複丈成果圖各乙份附
        卷可稽（見本院卷第70至73頁），自堪信原告之主張為
        真實。
  （二）按所有人對無權占有或侵害其所有物者，得請求返還之
        ，對於妨害其所有權者，得請求除去之，民法第767條
        定有明文。又國有財產撥給各地國家機關使用，名義上
        雖仍屬國有，實際上即為使用機關行使所有人之權利，
        故本院對於是類財產，向准由管領機關起訴代國家主張
        所有權人之權利（最高法院29年上字第1061號判例意旨
        參照）。本件被告丁○○既未經原告同意，且無何法律
        上原因占用系爭土地搭建房屋及其他工作物，則原告依
        據上開規定，請求被告將附圖所示A部分面積20平方公
        尺之房屋及其他工作物拆除，並將該部分土地返還原告
        ，自為有理由，應予准許。
  （三）次按無法律上之原因而受利益，致他人受損害者，應返
        還其利益，雖有法律上之原因，而其後已不存在者，亦
        同，民法第179條定有明文。本件被告丁○○、丙○○
        ○共同居住使用系爭房屋，而無權占有系爭土地如附圖
        所示A部分，消極減免其應支付使用該土地之代價而受
        有利益，致原告受有損害，且無權占用他人土地，可能
        獲得相當於租金之利益為社會通常之觀念，則原告依民
        法第179條規定請求被告丁○○、丙○○○返還相當於
        租金之不當得利，揆諸前開說明，核屬有據。又城市地
        方房屋之租金，以不超過土地及其建築物申報總價年息
        10％為限，土地法第97條第1項定有明文，所謂土地之
        總價額，係指法定地價而言，土地所有權人依土地法所
        申報之地價為法定地價，公有土地，依平均地權條例施
        行細則第21條規定，以公告地價為申報地價，免予申報
        。經查，系爭土地位於臺北市大安區○○○路170巷內
        ，鄰近地區有自由廣場（中正紀念堂），金南郵局、中
        華電信大樓、中正國中、金甌女中，接近杭州南路2段
        與金華街，交通便捷、商業機能良好等情，業經本院至
        現場勘驗明確，並製有勘驗筆錄在卷可參（見本院卷第
        45 頁背面），本院審酌上情，認原告僅請求以系爭土
        地公告地價5％計算之不當得利，尚屬適當，應予准許
        。
  （四）承上，系爭土地為公有土地，91年度至92年度公告地價
        為每平方公尺7萬1787元、93年度至95年度公告地價為
        每平方公尺7萬2026元、96年度之公告地價為每平方公
        尺為7萬4114元，有臺北市大安區地政事務所地價證明
        書在卷可參（見本院卷第19、20頁），而被告丁○○、
        丙○○○無權占有系爭土地面積為20平方公尺，已如前
        述，則被告丁○○、丙○○○自91年12月11日起至起訴
        狀繕本送達之日（即96年12月10日）止共5年相當於租
        金之不當得利，合計36萬1847元【計算式：（71787X20
        X5％÷12X21/31）+（71787X20X5％）+（72026X20X5％
        X3）+（74114X20X5％÷12X11）+（74114X20X5％÷12X
        10/31）=361847，元以下四捨五入】，是原告僅請求35
        萬9845元，及依上開同一方法計算，請求被告丁○○、
        丙○○○自起訴狀繕本送達之翌日（即96年12月11日）
        起至返還系爭土地之日止，應按月給付不當得利6176元
        （計算式：74114X20X5％÷12=6176，元以下四捨五入
        ），為有理由，應予准許。
  （五）又按「給付無確定期限者，債務人於債權人得請求給付
        時，經其催告而未為給付，自受催告時起，負遲延責任
        。其經債權人起訴而送達訴狀，或依督促程序送達支付
        命令，或為其他相類之行為者，與催告有同一之效力」
        ；「應付利息之債務，其利率未經約定，亦無法律可據
        者，週年利率為百分之5」，民法第229條第2項及第203
        條分別定有明文。從而，原告請求被告丁○○、丙○○
        ○就已到期之不當得利35萬9845元部分，自起訴狀繕本
        送達之翌日即96年12月11日起至清償日止，按年息5％
        計算之利息，為有理由，亦應准許。
四、綜上所述，原告依據所有物返還請求權之法律關係，請求被
    告丁○○拆屋還地，及依不當得利之法律關係請求被告丁○
    ○、丙○○○給付如主文第2項所示，均為有理由，應予准
    許。又原告陳明願供擔保，聲請宣告假執行，經核無不合，
    爰酌定相當擔保金額准許之，附此敘明。
五、據上論結，本件原告之訴為有理由，依民事訴訟法第78條、
    第385條第1項前段、第390條第2項，判決如主文。
中    華    民    國    97    年    7     月    11    日
                  民事第二庭    法  官  鍾素鳳
以上正本係照原本作成。
如對本判決上訴，須於判決送達後20日內向本院提出上訴狀。
中    華    民    國    97    年    7     月    11    日
                                書記官  林玗倩


司法院資訊處製作；財團法人民間司法改革基金會備份。
